【裁判字號】    94,易,124
【裁判日期】    950411
【裁判案由】    偽造文書
【裁判全文】
臺灣士林地方法院刑事判決               94年度易字第124號
公  訴  人  臺灣士林地方法院檢察署檢察官
被      告  丁○○
            乙○○
共      同
選任辯護人  陳金泉律師
            葛百鈴律師
            李瑞敏律師
上列被告因偽造文書等案件，經檢察官提起公訴（93年度偵續一
字第12號），本院判決如下：
    主  文
丁○○共同連續明知為不實之事項，而使公務員登載於職務上所
掌之公文書，足以生損害於公眾及他人，處有期徒刑陸月，如易
科罰金，以佰元折算壹日。
乙○○共同明知為不實之事項，而使公務員登載於職務上所掌之
公文書，足以生損害於公眾，處有期徒刑伍月，如易科罰金以
佰元折算壹日。
    事實及理由
壹、本件構成犯罪事實：
一、丁○○與應惠忠原係夫妻關係，育有1 子應明昌（已於民國
    88年3 月17日死亡），惟應惠忠於來台灣之前，在香港地區
    另有配偶甲○○（又名周苗金），應惠忠並與甲○○生有1
    子戊○○。嗣應惠忠於83年10月20日死亡，丁○○與應明昌
    均明知戊○○、甲○○2 人係應惠忠之合法繼承人，應惠忠
    生前所有如附表所示地號等土地，應由丁○○、應明昌、甲○○、戊○○4 人共同繼承。詎丁○○竟基於概括犯意，先
    與應明昌出於使公務員登載不實之犯意聯絡，由應明昌提供
    不實資料，委由不知情代書丙○○於87年2 月10日製作內容
    僅記載丁○○、應明昌為應惠忠繼承人之不實繼承系統表，
    並於87年2 月12日，持向台北縣汐止地政事務所辦理繼承登
    記，填寫土地登記申請書，僅以丁○○、應明昌2 人為繼承
    人，而將如附表所示地號等土地登記為丁○○、應明昌2 人
    之名義，使該管公務員將此不實之事項，登載於職務上所掌
    之土地登記簿，足以生損害於戊○○、甲○○，以及地政機
    關對於土地繼承事項登記管理之正確性。
二、嗣丁○○承前犯意，為使戊○○、甲○○在民事法律關係上
    ，無從回復辦理繼承登記，與長年舊識之鄰居乙○○出於使
    公務員登載不實之犯意聯絡，明知丁○○、乙○○間無買賣
    台北縣汐止鎮○○段676 、702 、735 之2 號土地（以下簡
    稱676 、702 、735 之2）之 真意，竟於89年9 月13日就67
    6 、702 、735 之2 等三筆土地，在台北縣汐止市，簽訂買
    賣價金計為新台幣（下同）500 萬元之虛偽不實買賣契約書
    ，旋即委託不知情代書丙○○於89年9 月18日持向台北縣汐
    止地政事務所辦理所有權移轉登記，使地政事務所承辦人員
    誤認確有上開買賣關係存在，將此不實事項據以登載於職務
    上掌管之土地登記簿，完成所有權移轉登記（其中應有部分
    2 分之1 原為丁○○名義，另2 分之1 為應明昌之繼承人即
    84年9 月8 日出生之應佳頤，及85年12月20日出生之應宗宏
    ，該2 人因父母均死亡，由丁○○擔任監護人），足以生損
    害於甲○○、戊○○及地政機關對地籍管理之正確性。
貳、認定犯罪事實所根據的證據及理由：
一、虛偽辦理繼承登記部分：
１、甲○○、戊○○、分別為應惠忠之配偶、子女，應惠忠於83
    年10月20日死亡後，即成為應惠忠之法定繼承人，此有應惠
    忠之戶籍謄本、經財團法人海峽交流基金會（以下簡稱海基
    會）認證之97浙嵊證民字第172 號大陸地區親屬關係公證書
    、本院86年度繼字第476 號民事裁定影本在卷可證。
２、應惠忠所有如附表所示土地，於87年2 月間辦理繼承登記時
    ，係以被告丁○○及第三人應明昌為申請人即繼承權利人，
    由代理人丙○○受託辦理，有台北縣汐止地政事務所函送之
    繼承登記土地登記申請書、登記清冊、繼承系統表、戶籍謄
    本、理由書、切結書、遺產稅繳清證明書等為憑。而該繼承
    登記事宜係由應明昌出面委託丙○○，業據證人丙○○於本
    院審理時結證明確（見本院94年9月13日審理筆錄）。
３、被告丁○○於告訴人周苖根、戊○○提出告訴，檢察官偵查
    中第1 次開庭時即供述「兩岸開放後，應惠忠死亡之前，知
    道戊○○是應惠忠大陸地區的配偶及子女」等語（見90年4
    月10日偵訊筆錄），參之應惠忠之墓碑上明白記載「男二大
    房立石」等字（見卷附該墓碑照片），以及78年3 月21日應
    惠忠在財團法人中心診所接受手術時，在同意書上有關「立
    同意書人應惠忠．．之子戊○○」等記載（見卷附手術及麻
    醉同意書影本），足證被告丁○○與第三人應明昌在被繼承
    人應惠忠死亡以前，即明白知悉應惠忠另有應繼承之人即周
    苖根與戊○○。
４、至於被告丁○○抗辯：我與應惠忠結婚時，應惠忠表示他太
    太已死亡，有關應惠忠的繼承登記及墓碑都是應明昌在處理
    ，我都不知道，不知道有戊○○這個人，78年間因馬上要動
    手術，很亂，戊○○是同宗，所以為應惠忠披麻帶孝等語。
    經查：
    1 87年2月辦理繼承登記與89年9月辦理買賣移轉登記，2次
      土地登記之申請，被告丁○○所使用之印章相同，此由二
      者簽章欄處丁○○之印文同一可知。參以被告丁○○於偵
      查中陳述「有拿到繼承登記後的土地權狀，應明昌有給我
      看」等語（見91年12月10日偵訊筆錄），而辦理繼承登記
      結果，被告丁○○與應明昌各繼承2 分之1 ，並無獨厚應
      明昌之情形，是證人丙○○於本院審理時結證「繼承系統
      表是根據應明昌提供的戶籍謄本，由應明昌拿自己及丁○○的印章來蓋」等語，縱然為真，該印章亦係來自被告丁○○之授權使用。被告丁○○辯以繼承登記是應明昌委託
      丙○○辦理，其完全不知情，顯然是推卸責任之詞，不足
      採信。
    2 應惠忠之被繼承財產價值高達一億餘元，除被告丁○○於
      偵查中之陳述外（見91年12月10日偵查筆錄），更有財政
      部台灣省北區國稅局瑞芳稽徵所汐止服務所函送被繼承人
      為應惠忠之遺產稅核定通知書上「遺產淨額為1 億5 千4
      百43萬3525元」記載可佐，如此高額之遺產，尚涉及高額
      遺產稅之課徵、及以繼承財產扣抵稅款等相關事宜，亟待
      處理，攸關己身權益，被告丁○○焉有可能處於全然不知
      之狀態。
    3 應惠忠之墓地，預留被告丁○○部分，有卷附墓碑照片可
      參，依常情，被告丁○○對於墓碑上文字之記載，絕對知
      悉，是墓碑上「男二大房立石」之記載，無任令錯誤之可
      能，衡情應為真實之家庭成員狀況。
    4 應明昌曾於86年11月6 日向台北縣汐止市戶政事務申請調
      取應惠忠配偶「周苖金」奉准登記為之原始資料，果應
      明昌主觀上認應惠忠前妻已死亡且無其他子女，直接依戶
      籍上之記載辦理繼承登記即足，於此有利於己之情勢，何
      須費心申請當初登記「」之原始資料？
５、綜合上情判斷，應明昌與被告丁○○明知周苖根、戊○○為
    應惠忠之法定繼承人在先，卻辦理繼承人僅應明昌、被告丁○○2 人，故意遺漏周苖根、戊○○2 人於後，縱然本件繼
    承登記事宜係由應明昌出面委託代書丙○○辦理，仍無礙於
    被告丁○○以自己犯罪意思，由應明昌實施之共同正犯關係
    ，被告丁○○所犯使公務員登載不實之行為，至為灼然。
二、虛偽買賣移轉所有權部分：
１、89年9 月間，被告丁○○將676 、702 、735 之2 等三筆土
    地，以買賣為原因，將土地所有權移轉登記予被告乙○○名
    義，此為被告丁○○、乙○○坦白承認，並有台北縣汐止地
    政事務所函送之土地登記申請書、土地買賣所有權移轉登記
    契約書、676、702 、735之2號土地登記謄本等為證。
２、被告丁○○、乙○○雖否認有虛偽買賣土地情節，被告丁○○抗辯：因為獨子應明昌死後，應明昌之子女均由丁○○照
    顧，無工作能力，所以賣地等語；被告乙○○則抗辯：買汐
    止新峰段735 之2 號土地是為了蓋車庫停車使用，買同段67
    6 號土地是為了日後節稅之用，另丁○○要求3 筆土地要一
    起購買等語。經查:
    1 一般人在處理不動產買賣事宜，多持以謹慎態度，為保障
      自己的利益，就買方而言，除確認不動產所有權歸屬外，
      在意的是買賣價金付款方式、如何順利完成移轉登記，標
      的物的交付時間等事項，而就賣方而言，在意的則是如何
      確保順利取得全部買賣價金、相關過戶資料如印鑑證明、
      所有權狀等物不被惡意他用。觀之被告2 人在89年9 月1
      日簽訂之不動產買賣契約書中有關買賣價金「價金500 萬
      元．．過戶完畢後七日內1 次付清」之約定，客觀上全然
      不利益於出賣人即被告丁○○，已屬少見，而該契約中對
      於出賣人如何提供過戶資料？何時應交付標的物予買受人
      ？等重要事項均付之如闕，更有違吾人交易常情，苟非目
      的僅在外觀上單純完成移轉所有權登記，而非取得買賣價
      金及使用標的物，何以如此？被告2 人間就676 、702 、
      735之2號土地，應無買賣真意存在。
    2 被告丁○○先後陳述「與乙○○有金錢往來，趙會向她調
      度資金」（見92年11月12日偵訊筆錄）、「除500 萬元土
      地價金外，與乙○○無金錢往來，有朋友間小小借貸，但
      沒有上百萬元，乙○○於89年9 月1 日、89年9 月2 日、
      89年9 月5 日分別向我借120 萬元、145 萬元、140 萬元
      ，且已經還了，不記得何時還錢」（見93年5 月13日偵訊
      筆錄），「賣土地之前，是我欠乙○○錢」（見95年3 月
      21日審理筆錄）等語；而被告乙○○亦先後供述「89年9
      月2 日145 萬元、89年9 月5 日140 萬元是向丁○○借的
      」（見93年4 月30日偵訊筆錄）、「385 萬元是丁○○在
      86年間至89年間陸續向我借款所償還的金額」（見本院94
      年4 月6 日準備程序筆錄）、「我與丁○○借款往來，從
      86年至89年，是她要還給我錢」（見94年9 月13日審理筆
      錄）、「買賣之前，丁○○欠我約4 、5 百萬元，買賣之
      後陸續還4 、5 百萬元」（見95年3 月21日審理筆錄）等
      語。對於究竟何人是借用人？何人是貸與人？被告2 人自
      己的陳述內容前後已有不一，而就清償借款之時間，彼此
      間之供述內容復不相同。
    3 被告2 人於89年9 月1 日簽訂所謂之買賣契約，被告丁○○在合作金庫汐止分行之存款帳戶，分別在89年9 月1 日
      、同年9 月2 日、同年9 月5 日提領現金120 萬元、145
      萬元、140 萬元，同日被告乙○○在汐止市農會的帳戶有
      100 萬元、145 萬元、140 萬元現金存入（見卷附汐止市
      存款交易明細、合作金庫汐止分行分戶交易明細表），是
      被告乙○○前開計385 萬元現金既來自於被告丁○○，當
      時何不以匯款轉帳之既便捷又安全方式處理，並逕自500
      萬元之買賣價金扣抵，卻大費周章提領、存入現金在先，
      嗣89年9 月27日始匯款轉帳500 萬元，凡此皆與吾人處事
      經驗法則相背，則該500 萬元匯款，是否為滿足買賣契約
      中所稱買賣價金之給付而刻意製造之表徵，自令人啟疑。
    4 由被告2 人在銀行之往來明細可知，被告乙○○在汐止市
      農會的存款，自85年至89年8 月29日間，存款餘額僅數千
      元至數十萬元不等，而支出、存入款項，最多不過數十萬
      元，未曾超過百萬元以上，反觀被告丁○○在合作金庫的
      存款，自89年7 月至89年12月30日，存款餘額數十萬元至
      一千餘萬元不等，甚至89年12月30日時之存款餘額尚有98
      3 萬3569元，則被告丁○○稱因缺錢才賣土地之陳述，以
      及被告乙○○為停車而購買735 之2 號土地，應非真實。
３、綜上，被告丁○○、乙○○2 人就676 、702 、735 之2 等
    三筆土地確有虛偽買賣情節，其等共同使公務員登載不實之
    犯行，足堪認定。
、本件論罪科刑的理由：
一、被告丁○○、乙○○的行為，均係犯刑法第214 條使公務員
    登載不實罪。被告丁○○利用不知情代書丙○○製作內容不
    實之繼承系統表並申請辦理繼承登記，以及被告2 人利用不
    知情代書丙○○辦理虛偽買賣之所有權移轉登記，均係利用
    不知情之人犯罪，均為間接正犯。被告丁○○就第1 次犯行
    與應明昌間，就第2 次犯行與被告乙○○間，分別有犯意聯
    絡及行為分擔，均為共同正犯，被告丁○○先後2 次使公務
    員登載不實之行為，時間緊接，目的同一，觸犯構成要件相
    同之罪名，顯係基於概括犯意而為，應依連續犯規定以1 罪
    論，並依法加重其刑。
二、爰審酌被告丁○○明知應惠忠之遺產應與甲○○、戊○○共
    同繼承，為侵害甲○○、戊○○繼承權益，先製作內容不實
    之繼承系統表，復與被告乙○○以虛偽買賣方式，企圖造成
    甲○○、戊○○在民事上無法回復繼承登記，妨害地政機關
    土地登記之正確性，被告2 人犯後均設詞狡辯，未見悔意之
    態度，以及被告乙○○前無犯罪紀錄（見卷附被告前案紀錄
    表）等情，分別量處如主文所示之刑，並均諭知易科罰金之
    折算標準。至被告2 人犯罪後，刑法第41條雖於90年1 月10
    日修正，然該修正內容係針對犯最重本刑5 年以下有期徒刑
    之罪，修法後，在符合一定條件下得易科罰金之情形，本件
    乃最重本刑3 年以下有期徒刑之罪，無比較新舊法之問題，
    附此說明。
肆、適用法律依據：
一、程序法方面：刑事訴訟法第299條第1項前段。
二、實體法方面：
    刑法第28條、第56條、第214 條、第41條第1 項，罰金罰鍰
    提高標準條例第1 條前段、第2 條。
中    華    民    國    95    年    4     月    11    日
                  刑事第五庭審判長法  官  朱光仁
                                  法  官  江翠萍
                                  法  官  蘇嫊娟
以上正本證明與原本無異。
如不服本判決應於判決送達後10日內向本院提出上訴狀。
                                  書記官  陳慧玲
中    華    民    國    95    年    4     月    14    日
本案論罪科刑法條：
中華民國刑法第214 條
明知為不實之事項，而使公務員登載於職務上所掌之公文書，足
以生損害於公眾或他人者，處三年以下有期徒刑、拘役或五百元
以下罰金。


司法院資訊處製作；財團法人民間司法改革基金會備份。
